【裁判字號】    97,重訴,260
【裁判日期】    970807
【裁判案由】    清償借款
【裁判全文】
臺灣臺中地方法院民事判決             97年度重訴字第260號
原      告  嘉義縣義竹鄉農會
法定代理人  戊○○
訴訟代理人  湯光民    律師
複代理人    甲○○
被      告  丙○○
            丁○○
兼上二人
法定代理人  乙○○
共      同
訴訟代理人  劉瑩玲    律師
上列當事人間請求清償借款事件，於民國97年7月8日言詞辯論終
結，本院判決如下：
    主      文
被告應在繼承被繼承人曾連呈之遺產範圍內連帶給付原告新臺幣
貳仟肆佰捌拾參萬伍仟元，及自民國九十六年三月二十六日起至
清償日止，按年息百分之三計算之利息，並自民國九十六年六月
二十七日起至清償日止，逾期在六個月以內者，按上開利率百分
之十，逾期超過六個月以上部分，按上開利率百分之二十計算之
違約金。
訴訟費用新台幣貳拾參萬零伍佰玖拾貳元由被告在繼承被繼承人
曾連呈之遺產範圍內連帶負擔。
    事實及理由
一、兩造之主張：
  (一)原告起訴主張：訴外人曾佳和於民國91年12月26日，邀同訴
    外人曾連豐及被告之被繼承人曾連呈為連帶保證人，向原告
    借款新臺幣（下同）24,850,000元，約定期限至96年12月26
    日，利率依原告基本放款利率機動計算，借款時為年息4.2%
    ，每3個月攤繳本息一次，如有一期未依約履行者，全部債
    務即視為到期，凡債務遲延清償時，除依原放款利率計收遲
    延利息外，逾期在6個月以內者，按上開利率10%；逾期6個
    月以上者，按上開利率20%加計違約金。詎訴外人曾佳和自
    96年3月26日起即未依約繳付本息，債務已視為全部到期，
    此時之借款利率應為年息3%，原告尚有24,835,000元未獲清
    償；又被告為被繼承人曾連呈之繼承人。爰依消費借貸、連
    帶保證及繼承之法律關係，訴請被告連帶如數給付等語。並
    聲明：被告應連帶給付原告24,835,000元，及自96年3月26
    日起至清償日止，按年息百分之3計算之利息，並自96年6月
    27日起至清償日止，逾期在6個月以內者，按上開利率百分
    之10，逾期超過6個月以上部分，按上開利率百分之20計算
    之違約金。
  (二)被告則以：對於被繼承人曾連呈有關本件連帶保證債務及其
    數額均不爭執；惟被告之被繼承人曾連呈雖曾提供台北縣三
    芝鄉○○段南勢岡小段14-2等共27筆土地設定抵押權予原告
    ，供訴外人曾佳和、曾連上向原告借款之擔保，然被告並不
    知道被繼承人曾連呈亦擔任連帶保證人之事，不知有保證債
    務之存在。其後被告之被繼承人曾連呈於92年1月3日死亡，
    被告已依法辦理限定繼承，並為公示催告完畢；再依新修正
    民法施行法第1條之2規定「繼承在民法繼承編中華民國九十
    七年一月四日前開始，繼承人對於繼承開始後，始發生代負
    履行責任之保證契約債務，由其繼續履行債務顯失公平者，
    得以所得遺產為限，負清償責任。」而本件保證債務是於96
    年間始發生代負責任之情事，且被告丙○○、丁○○分為77
    年11月24日、79年6月7日生，均為限制行為能力之人，是無
    論如何，被告等人至多以繼承之遺產負有限責任等語，資為
    抗辯。並聲明：原告之訴駁回。
二、得心證之理由：
  (一)原告主張被告之被繼承人曾連呈為訴外人曾佳和向原告借款
    24,850,000元之連帶保證人，且訴外人曾佳和自96年3月26
    日起即未依約繳付本息，債務已視為全部到期，此時之借款
    利率應為年息3%，原告尚有24,835,000 元未獲清償等事實
    ，業據其提出與所述情節相符之借據、繼承系統表、戶籍謄
    本等為證，且為被告所不爭執，自堪信為真實。
  (二)按稱消費借貸者，謂當事人一方移轉金錢或其他代替物之所
    有權於他方，而約定他方以種類、品質、數量相同之物返還
    之契約。又借用人應於約定期限內，返還與借用物種類、品
    質、數量相同之物。民法第474條第1項、第478條前段分別
    定有明文。又保證債務之所謂連帶，係指保證人與主債務人
    負同一債務，對於債權人各負全部給付之責任者而言，此就
    民法第272條第1項規定連帶債務之文義參照觀之甚明。故連
    帶保證與普通保證不同，縱使無民法第746條所揭之情形，
    亦不得主張同法第745條關於檢索抗辯之權利（最高法院45
    年台上字第1426號判例意旨參照）。而連帶債務之債權人，
    依同法第273條第1項規定，得對於債務人中之一人或數人或
    其全體，同時或先後請求全部或一部之給付。又按繼承人得
    限定以因繼承所得之遺產，償還被繼承人之債務；為限定之
    繼承者，其對於被繼承人之權利、義務，不因繼承而消滅，
    民法第1154條第1、3項亦有明定。是限定繼承之繼承人，仍
    應繼承被繼承人之債務全額，僅以因繼承所得之遺產為限度
    ，負償還責任，即限定繼承人非無債務，僅其責任有限而已
    ；再繼承人對於被繼承人之債務，負連帶責任，民法第1153
    條第1項亦定有明文。本件訴外人曾佳和向原告借款，尚積
    欠如主文第1項所示之本金及利息迄未清償，而被告之被繼
    承人曾連呈為該債務之連帶保證人，依前開規定，負有連帶
    清償之義務。又被告於其被繼承人曾連呈死亡後，已向本院
    呈報限定繼承，並經准予公示催告在案，有本院92年度繼字
    第168號民事裁定及公示催告函在卷可稽，是被告就其被繼
    承人曾連呈前揭保證債務雖應負連帶責任，然應為保留給付
    之判決。雖具狀陳述其已向本院家事法庭聲請撤銷本院92年
    度繼字第168號所為准予限定繼承之裁定等語；惟查被告既
    已向本院辦妥限定繼承之呈報，且迄未經撤銷，自仍得享有
    限定繼承之利益。從而，原告本於消費借貸、連帶保證及繼
    承之法律關係，請求被告連帶給付，為有理由，應予准許，
    惟被告既抗辯已為限定繼承，自應為保留之給付判決。
三、據上論結，本件原告之訴為有理由，依民事訴訟法第85 條
    第2項，判決如主文。
中    華    民    國    97    年    8     月    7     日
                  民事第三庭    法  官  林源森
以上正本係照原本作成。
如對本判決上訴，須於判決送達後20日內向本院提出上訴狀（須
附繕本）。
中    華    民    國    97    年    8     月    7     日
                                書記官  黃士益


司法院資訊處製作；財團法人民間司法改革基金會備份。
